臺灣雲林地方法院民事判決
110年度簡上字第63號
上  訴  人  李陸海  
被 上 訴人  財政部國有財產署中區分署

法定代理人  趙子賢  
訴訟代理人  程光儀律師
            張義群律師
            蔡欣澤律師
上列當事人間請求拆屋還地事件，上訴人對於中華民國110年9月
28日本院斗六簡易庭第一審判決（110年度六簡字第172號）提起
上訴，本院於民國111年2月14日言詞辯論終結，判決如下：
    主  文
上訴駁回。
第二審訴訟費用由上訴人負擔。　　　　
    事實及理由
一、被上訴人起訴主張：
  ㈠坐落雲林縣○○鄉○○○段0000000地號土地(下稱系爭土地)為中
    華民國所有，並由被上訴人管理，而坐落系爭土地上如雲林
    縣斗六地政事務所民國110年3月17日土地複丈成果圖(下稱
    附圖)所示，編號143-540⑴面積565平方公尺草地、竹子林（
    下稱系爭草地、竹子林），及編號143-540⑵面積293平方公
    尺之檳榔樹林（下稱系爭檳榔樹），為上訴人所有。上訴人
    所有系爭草地、竹子林、檳榔樹無權占用系爭土地，則依民
    法第767條規定，上訴人自負有將系爭土地上如附圖所示系
    爭草地、竹子林、檳榔樹除去騰空，並將上開土地返還原告
    之義務。又上訴人所有系爭草地、竹子林、檳榔樹無占用系
    爭土地之正當權源，顯無法律上之原因受有利益，致被上訴
    人受有相當於租金之損害，上訴人自應返還自109年7月1日
    起至返還土地之日止所受之利益予上訴人，爰依民法第767
    條、第179條、土地法第110條、國有非公用不動產被占用處
    理要點第6、7點規定提起本件訴訟等語。
  ㈡被上訴人於本院除引用原審之陳述及舉證外，並補稱：
　⒈系爭土地登記所有權人為中華民國，管理者為財政部國有財
    產署，有土地建物查詢資料可證，依財政部國有財產署組織
    法第1條、第5條規定及財政部國有財產署各分署組織準則第
    1條、第2條第2款及第6款規定，被上訴人財政部國有財產署
    中區分署為上開土地管理者即財政部國有財產署下轄分掌業
    務之行政機關，非其內部單位，且系爭土地係屬被上訴人業
    務職掌範圍，由被上訴人直接管領，被上訴人依法即得代國
    家主張所有權人之權利。是上訴人主張被上訴人非系爭土地
    之所有權人，不得依民法第767條請求其返還土地，顯有違
    誤。
  ⒉上訴人雖主張依我國國有財產租賃之通常作業，皆會同意由
    原承租戶續租等語，然依最高法院69年度台上字第3741號民
    事判決意旨，可知被上訴人對是否准許民眾申請租用國有土
    地，本即有斟酌准駁之權，縱使民眾依法得申請承租國有土
    地，被上訴人仍有裁量之權限，非一經民眾申請承租或占用
    即負有與民眾締約之義務。
  ⒊上訴人曾與系爭土地原管理者雲林縣政府訂立造林契約書，
    租期至88年12月31日止，上訴人於租期屆滿後並未聲請續租
    ，前開租賃契約於88年12月31日即告終止，上訴人於斯時起
    即屬無權占用系爭土地。嗣上訴人雖有向被上訴人申請承租
    系爭土地，然系爭土地依山坡地保育利用條例經查定為「宜
    林地」，若不實施造林，而從事農、漁、牧業之墾殖、經營
    或使用者，即為山坡地超限利用，依國有非公用不動產出租
    管理辦法第19條第1項之規定，不得出租。上訴人係以「竹
    子、檳榔樹」占用系爭土地，並非造林使用，依前開規定，
    被上訴人依法不得將系爭土地出租予上訴人使用。
  ⒋被上訴人於辦理國有土地租賃業務時，縱使國有土地之承租
    人申請換約續租，亦會再行審核申租條件是否合於國有財產
    法之規定，未有上訴人所稱「皆會同意由原承租戶續租」之
    慣行，更無論是否已為「普通一般人所確信」而成為習慣法
    ，上訴人此部分之主張顯有誤會等語置辯。
二、上訴人則以：
  ㈠系爭土地原係台灣省所有，由雲林縣政府管理，精省後，改
    為中華民國所有並由被上訴人管理，但上訴人早於80年1月1
    日向雲林縣政府承租造林使用，目前仍持續在造林，則被上
    訴人本得依國有財產法第42條第1項第2款、國有非公用不動
    產出租管理辦法第19條第1項、第2項本文、不動產類出租管
    理辦法第17條第2款前段規定將系爭土地續租予上訴人。豈
    知，上訴人申請承租時，被上訴人卻表示上訴人先前向原管
    理者雲林縣政府承租與規定不符。但系爭土地所有人及管理
    機關因精省而有變動，此係政府機關內部調整，對於上訴人
    承租系爭土地之權利應無影響。
  ㈡被上訴人另以系爭土地屬國有非公用不動產出租管理辦法第1
    9條第1項第7款規定稱之「超限利用之山坡地」，藉此主張
    不予出租予上訴人。然查，上訴人自始於系爭土地皆造林使
    用，並無從事農、漁、牧業之墾殖、經營使用，縱使上訴人
    種植竹子、檳榔樹等樹木，與被上訴人期望種植之樹種不盡
    相同，但上訴人並無將系爭土地作為建築基地、興建房屋等
    違法使用。因此，被上訴人如欲上訴人改種其他樹種，亦應
    以輔導上訴人造林為宜，不應逕行起訴等語，資為抗辯。
  ㈢上訴人於本院除引用原審之陳述及舉證外，並補稱：
  ⒈被上訴人於原審自承系爭土地為中華民國所有，其僅係負責
    管理，並非所有人，則被上訴人以民法第767條規定，請求
    上訴人返還系爭土地，顯無理由。原判決未審酌此情，已有
    違誤。
  ⒉當原承租戶租約到期後，未完成續租程序，只要原承租戶仍
    依原約定之使用目的在使用租賃物，並繳清罰款、補償金、
    利息等規費後，依國有財產租賃之通常作業，皆會同意由原
    承租戶續租，故原審以租賃契約屬於私法契約，本於私法自
    治、契約自由原則，國家公權力自不得橫加干涉締約事項之
    自由云云，顯與我國習慣不符，尚有誤會等語。
三、本件原審對於被上訴人之請求，判決上訴人應將系爭土地上
    如附圖所示系爭草地、竹子林、檳榔樹除去騰空，並將土地
    返還予被上訴人，及上訴人應給付被上訴人自110年7月1日
    起至返還上開土地之日止，按月給付新臺幣(下同)85元，暨
    依職權為假執行及免假執行之宣告，而駁回被上訴人其餘之
    訴。上訴人聲明不服，提起上訴並聲明：㈠原判決廢棄。㈡被
    上訴人在第一審之訴駁回。被上訴人則聲明：上訴駁回。
四、兩造不爭執之事實：
  ㈠系爭土地為中華民國所有，並由被上訴人管理。
  ㈡系爭土地上如附圖所示系爭草地、竹子林、檳榔樹為上訴人
    所種植，並占有使用該部分土地。
五、本件兩造所爭執之處，應在於：
  ㈠上訴人占有使用上開兩造不爭執第㈡事實所示之土地，是否有
    正當權源？
  ㈡被上訴人依民法第767條規定提起本件訴訟，有無理由？
  ㈢被上訴人依民法第179條規定提起本件訴訟，有無理由？如有
    理由，被上訴人可得向上訴人請求不當得利之數額為何？
六、茲論述如下：
　㈠按判決書內應記載之事實，得引用第一審判決；判決書內應
    記載之理由，如第二審關於攻擊或防禦方法之意見及法律上
    之意見與第一審判決相同者，得引用之，民事訴訟法第454
    條第1項前段、第2項前段分別定有明文。此一規定，依同法
    第436條之1第3項規定，於簡易程序之第二審亦有準用。經
    查，兩造在本院審理時所主張之攻擊或防禦方法均與在原審
    提出者相同，而本院對此攻擊或防禦方法之意見及法律上之
    意見，亦與第一審判決理由相同，是原審判決理由之記載，
    均為本院所認同，並予以引用。
　㈡至上訴人猶以被上訴人並非系爭土地所有權人一事為由，主
    張被上訴人不得依民法第767條規定提起本件訴訟等語，然
　　按國有財產撥給各地國家機關使用者，名義上雖仍為國有，
    實際上即為使用機關行使所有人之權利，故本院對於是類財
    產，向准由管領機關起訴，代國家主張所有權人之權利(參
    見最高法院51年度台上字第2680號民事裁判意旨)。經查， 
    系爭土地登記所有權人為中華民國，管理者為財政部國有財
    產署，有土地建物查詢資料在卷可憑。又被上訴人為系爭土
    地管理機關即財政部國有財產署下轄獨立行政機關，並非其
    內部單位，且系爭土地屬於被上訴人業務職掌範圍，系爭土
    地確由被上訴人管領使用，其即得代國家主張所有權人之權
    利甚明。據此，被上訴人以上訴人無權占有系爭土地為由，
    訴請拆除地上物返還土地及給付相當於租金之不當得利，即
    係以管理機關地位代表國家起訴，行使所有權人之權利，依
    上開裁判意旨，即無不合，自屬適格。上訴人上開所辯容有
    誤會，要難憑採。
　㈢上訴人復主張依我國習慣，只要到期後未續租之承租戶仍依
    原約定使用租賃物，並繳清罰款等規費後，依國有財產租賃
    之通常作業，皆會同意原承租戶續租等語，然按習慣、地方
    制定之法規及外國法為法院所不知者，當事人有舉證之責任
    ，民事訴訟法第283條前段定有明文。被上訴人既否認有上
    訴人所稱上開習慣之情，則依上開規定，上訴人自應就其所
    主張之上開習慣負舉證責任，然查上訴人迄至本件言詞辯論
    終結前，猶仍未就其上開所述此一習慣之事實舉證以實其說
    ，是上訴人此部分之主張要乏所據，殊難採信。
　㈣從而，原審斟酌兩造主張及舉證情形，綜據全辯論意旨，判
    決上訴人應將坐落系爭土地上如附圖所示系爭草地、竹子林
    、檳榔樹除去騰空，並將土地返還予被上訴人，及上訴人應
    給付被上訴人自110年7月1日起至返還上開土地之日止，按
    月給付85元，暨依職權為假執行及免假執行之宣告，而駁回
    被上訴人其餘請求，並無不當。上訴人就其敗訴部分上訴，
    指摘原審判決不當，求予廢棄改判，為無理由，應駁回其上
    訴。
七、本件事證已臻明確，兩造其餘之攻擊或防禦方法及所舉之證
    據，經本院斟酌後，認均不足以影響本判決之結果，自無一
    一論駁之必要。
八、據上論結，本件上訴為無理由，依民事訴訟法第454條第2項
    前段、第436條之1第3項、第449條第1項、第78條，判決如
    主文。　　
中　　華　　民　　國　　111 　年　　2 　　月　　25　　日
　　　　　　民事第二庭  審判長法  官  陳秋如
                              法  官  冷明珍
                    　   　　 法　官　蔡碧蓉　　　　
以上正本係照原本作成。
本判決不得上訴。　　　　　　　　　 
中　　華　　民　　國　　111 　年　　2 　　月　　25　　日
                              書記官  廖錦棟